【裁判字號】    97,訴,888
【裁判日期】    971118
【裁判案由】    給付貨款
【裁判全文】
臺灣高雄地方法院民事判決               97年度訴字第888號
原      告  生台企業有限公司
法定代理人  乙○○
訴訟代理人  孫嘉男律師
被      告  鴻鄰企業有限公司
法定代理人  丙○○
訴訟代理人  庚○○
被      告  辛○○
上列當事人間給付貨款事件，經本院於民國97年11月4日言詞辯
論終結，判決如下：
    主      文
被告鴻鄰企業有限公司應給付原告新臺幣貳佰參拾捌萬伍仟參佰
肆拾捌元，及自民國九十六年九月二十日起至清償日止，按年息
百分之五計算之利息。
被告辛○○應給付原告新臺幣貳佰參拾捌萬伍仟參佰肆拾捌元，
及自民國九十六年九月二十日起至清償日止，按年息百分之五計
算之利息。
本判決第一、二項如被告其中一人已履行給付義務，則其他被告
在給付範圍內免給付義務。
訴訟費用由被告鴻鄰企業有限公司或辛○○負擔。
本判決於原告提供新臺幣捌拾萬元為被告供擔保後，得假執行。
    事實及理由
一、訴狀送達後，原告不得將原訴變更或追加他訴，但擴張或減
    縮應受判決事項之聲明者，不在此限，民事訴訟法第255 條
    第1 項第3 款定有明文。原告就利息之請求原主張自民國96
    年9 月12日起算（見本院卷第3 頁），嗣變更為自96年9 月
    20日起算（見本院卷第189 頁），揆諸前引規定，其所為係
    屬應受判決事項聲明之減縮，係屬有據。
二、原告主張：被告辛○○（別名楊鎧碩）於96年8 月間以被告
    鴻鄰企業有限公司（下稱鴻鄰公司）名義，代理該公司向原
    告訂購魷魚1 批（下稱系爭漁貨），約定交貨地為菲律賓，
    付款日則為最後一次交貨後2 星期即96年9 月20日，貨款合
    計新台幣（下同）2,385,348 元（下稱系爭貨款），雙方並
    簽訂買賣合約書為憑（下稱系爭買賣契約）。原告則依約於
    96年8 月23日裝櫃2 只（貨款為1,194,888 元）、於96年8
    月29日裝櫃1 只（貨款為582,160 元）、於96年9 月5 日裝
    櫃1 只（貨款為608,300 元），均由被告鴻鄰公司報關出口
    至菲律賓交貨。詎被告鴻鄰公司於原告依約出貨後，竟拒不
    付款，被告辛○○則於96年11月7 日向原告表示願就系爭貨
    款與被告鴻鄰公司同負清償責任（下稱系爭債務承擔契約）
    ，然被告迄今均未給付。倘認被告鴻鄰公司並未授權被告辛○○與原告簽訂系爭買賣契約，則亦有表見代理之外觀事實
    ，被告鴻鄰公司亦應就系爭貨款負清償之責。為此，爰依系
    爭買賣契約之法律關係請求被告鴻鄰公司給付系爭貨款；依
    系爭債務承擔契約請求被告辛○○給付系爭貨款，而被告就
    系爭貨款應負不真正連帶債務責任等語。並聲明：除假執行
    擔保金數額核定外，如主文所示。
三、被告鴻鄰公司則以：被告辛○○並非鴻鄰公司員工，鴻鄰公
    司既未委任或授權辛○○代理公司與原告簽訂系爭買賣契約
    ，亦未曾與菲律賓之收貨人即華興公司有何買賣交易，系爭
    買賣契約乃存在於辛○○與原告之間，而與鴻鄰公司無涉等
    語置辯。並聲明：原告之訴駁回。
四、被告辛○○則以：其自96年5 月起至96年10月止受僱於被告
    鴻鄰公司，負責水產內、外銷業務，系爭買賣契約乃被告鴻
    鄰公司授權其與原告簽立，然因收貨商認為魷魚尺寸規格太
    小，僅願支付100 餘萬元貨款，致被告鴻鄰公司無法如期支
    付原告系爭貨款，其願意清償系爭貨款，但因罹患癌症，實
    無財力償付等語置辯。並聲明：原告之訴駁回。
五、兩造不爭執事項如下：
  (一)被告辛○○於96年8 月間以被告鴻鄰公司名義，向原告訂購
    系爭漁貨，約定裝櫃出口交貨地為菲律賓，並於交貨後交付
    2 星期到期之支票以為付款，經原告依約於96年8 月23日、
    96 年8月29日、96年9 月5 日出貨，貨款合計2,385,348 元
    。
  (二)系爭漁貨係以被告鴻鄰公司名義報關出口至菲律賓。
  (三)被告鴻鄰公司曾於96年6 月23日授權被告辛○○與訴外人丁○○向原告訂購魷魚1 批，合計貨款8,885,865 元，並交付
    原告由丙○○為發票人，簽發如附表所示，均由丁○○背書
    之支票7 紙，經原告遵期提示，均已兌現。
  (四)被告辛○○同意就系爭貨款與被告鴻鄰公司同負清償責任。
六、本件爭點為：(一)被告鴻鄰公司有無授權被告辛○○向原告訂
    購系爭漁貨？(二)被告辛○○向原告訂貨之行為，有無構成表
    見代理外觀？被告鴻鄰公司就系爭貨款應否負清償之責？(三)
    被告辛○○與被告鴻鄰公司是否應就系爭貨款負不真正連帶
    責任？茲分述如下：
  (一)被告鴻鄰公司有無授權被告辛○○向原告訂購系爭漁貨？
  1.按有權代理須本人有授與代理權之行為，授與代理權，依民
    法第167 條規定，應向代理人或向代理人對之為代理行為之
    第三人，以意思表示為之。
  2.經查：
  (1)被告鴻鄰公司否認有何授權被告辛○○代為購買系爭漁貨情
    事（見本院卷第41頁），原告亦自承：系爭漁貨買賣因透過
    朋友介紹，故其未直接向被告鴻鄰公司徵信查證被告辛○○
    之身分，以確認訂貨對象為鴻鄰公司等情在卷（見本院卷第
    114 頁），是由系爭買賣契約簽訂過程以觀，尚難認被告鴻
    鄰公司有授與代理權予被告辛○○之情事，故原告主張被告
    辛○○有權代理鴻鄰公司與原告簽訂系爭買賣契約，不足採
    信。
  (2)又系爭漁貨係以被告鴻鄰公司名義，向財政部高雄關稅局提
    示鴻鄰公司出具之個別委任書，完成出口報關手續之事實，
    固為兩造所不爭執，並有財政部高雄關稅局97年5 月7 日高
    普政字第0971007033號函附個別委任書（下稱系爭委任書）
    為憑（見本院卷第10頁、第12頁、第14頁、第78頁）。惟被
    告鴻鄰公司否認有何協助系爭漁貨出口報關情事。證人即駿
    隆企業（報關）有限公司（下稱駿隆公司）承辦人己○○則
    證稱：其於96年7 月中旬係受被告辛○○電話通知，而持表
    格（即個別委任書）前往民權東路給辛○○蓋公司大小章，
    該委任書是駿隆公司留存的現有格式，此為報關必要文件，
    由於目前海關已不需驗印，故其並未核對辛○○蓋用之公司
    印鑑是否正確等語（見本院卷第116 頁），經核系爭委任書
    上所蓋用之鴻鄰公司大小章樣式與鴻鄰公司96年度留存之負
    責人「丙○○」印鑑章之字體不同（見本院卷第80頁、第94
    頁），而證人己○○所述鴻鄰公司所在地址，亦與鴻鄰公司
    96年間公司變更登記事項卡所載公司地址：台北市中山區○○○路○段93巷5 弄11號不符（見本院卷第94頁），是由上
    開證詞僅能推認被告辛○○有持鴻鄰公司大小章蓋用於系爭
    委任書後，交付行使，以供出口報關使用之事實，尚難推認
    鴻鄰公司有何授權被告辛○○提出公司大小章完成出口報關
    手續之情事存在，原告執此主張被告鴻鄰公司有授權辛○○
    代理簽訂系爭買賣契約云云，難予採信。
  3.綜上，原告未能舉證證明被告鴻鄰公司有何授權被告辛○○
    以公司名義向原告訂購系爭漁貨之情事存在，揆諸前揭規定
    ，自難認被告辛○○係有權代理被告鴻鄰公司為系爭漁貨買
    賣之人。
  (二)被告辛○○向原告訂貨之行為，有無構成表見代理外觀？被
    告鴻鄰公司就系爭貨款應否負清償之責？
  1.按由自己之行為表示以代理權授與他人，或知他人表示為其
    代理人而不為反對之表示者，對於第三人應負授權人之責任
    ，但第三人明知其無代理權或可得而知者，不在此限，民法
    第169 條定有明文。又民法第169 條規定之表見代理，係為
    保護第三人而設，本人如有使第三人信以為其有以代理權授
    與他人之行為，而與該他人交易，即應使本人負授權人責任
    ，而此項表見代理云者，原係指代理人雖無代理權，而有可
    使人信其有代理權之情形而言，有最高法院70年台上字第35
    15號判例要旨可資參照。是以本人應負表見代理之責任，必
    須於該當法律行為發生前或後，有表見之事實存在，且該第
    三人係善意無過失者，始足當之。亦即本人就他人以其名義
    與第三人所為之代理行為應負授權人之責任者，須以他人所
    為之代理行為，係在其曾經表示授與他人代理權之範圍內，
    為其前提要件。
  2.經查：
  (1)被告鴻鄰公司所營事業項目包括冷凍食品批發業、國際貿易
    業，並以冷凍魚貨批發為其主要營業項目，其中又以出口魷
    魚、魚及鰹魚為主，業據被告鴻鄰公司陳明在卷，並有公
    司變更登記事項卡可憑（見本院卷第107 頁、第109 頁、第
    91頁），被告鴻鄰公司復以書狀自認有「辛○○向本公司借
    牌」之事實（見本院卷第107 頁），並於本院言詞辯論程序
    中陳稱：「辛○○有向公司介紹一些可以購買的便宜漁貨」
    、「辛○○係仲介商，他在外面與人做生意，需要有公司作
    後盾，人家才會認為他有做生意的誠意」等語（見本院卷第
    182 頁），足認被告鴻鄰公司確有知悉被告辛○○對外以該
    公司名義與人進行交易買賣，而不為反對意思表示之情事存
    在。
  (2)又被告辛○○曾於96年6 月23日代理鴻鄰公司向原告訂購魷
    魚1 批（下稱96年6 月23日漁貨買賣），合計貨款8,885,86
    5 元，並交付由丙○○為發票人，以訴外人李駿榮為背書人
    ，簽發如附表所示之支票7 紙予原告，經原告遵期提示，均
    已兌現之事實，為兩造所不爭執，被告鴻鄰公司並自承：如
    附表所示支票是鴻鄰公司向原告購買阿根廷魷魚所簽發，用
    來支付貨款的支票；96年6 月23日漁貨買賣是鴻鄰公司自己
    與原告的交易等語（見本院卷第150 頁、第183 頁），證人
    即介紹人甲○○則證稱：其於96年5 、6 月間認識辛○○，
    當時辛○○曾帶其前往位在台北市○○○路○段93巷5 弄11
    號的鴻鄰公司，並且交付抬頭為鴻鄰公司，其上載有辛○○
    之別名「楊鎧碩」及鴻鄰公司統一編號、地址、電話、傳真
    號碼之名片1 紙供其收執，當時訴外人丁○○也在場，也有
    交付名片，嗣彼等於96年6 、7 月間透過訴外人戊○○認識
    原告之法定代理人乙○○，並帶辛○○、丁○○到高雄找乙○○談魷魚買賣事宜，當時乙○○要求買方要提出保證金10
    0 萬到200 萬元，餘款則待貨到台北時，再到鴻鄰公司拿支
    票，這批貨是鴻鄰公司與丁○○一起向原告購買，由辛○○
    代表鴻鄰公司（見本院卷第184 頁、第185 頁、第186 頁）
    等語，並提出辛○○、丁○○交付之名片各1 紙在卷可佐（
    見本院卷第181 頁），堪認被告鴻鄰公司確曾授權被告辛○○以鴻鄰公司名義，與丁○○共同向原告購買冷凍魷魚，並
    由鴻鄰公司負責人丙○○簽發如附表所示支票付款，足使原
    告相信被告辛○○為鴻鄰公司授權處理魷魚冷凍漁貨買賣事
    宜之人。是以原告主張：其因第1 次交易（即96年6 月23日
    漁貨買賣）均順利出貨收款，本次交易才會在未事先取得鴻
    鄰公司付款支票或保證金之情況下，同意先行出貨乙情（見
    本院卷第12 8頁背面、第188 頁），應屬可採。此外，參諸
    系爭買賣契約第1 次、第2 次交貨時點96年8 月23日、96年
    8 月29日均在附表所示支票兌現付款期間內，第3 次交貨時
    點96年9 月5 日距附表末紙支票兌現日96年9 月1 日亦僅4
    日，足見系爭漁貨買賣與96年6 月23日漁貨買賣之成立、付
    款時間密接，再佐以系爭買賣契約已約定系爭漁貨之裝櫃費
    、拖櫃費、報關費均由買方鴻鄰公司負擔（見本院卷第8 頁
    ），被告辛○○亦於系爭委任書上蓋用鴻鄰公司印章，為系
    爭漁貨買賣辦理出口報關事宜，是就外部行為以觀，堪認被
    告鴻鄰公司容任被告辛○○對外使用鴻鄰公司名義之行為，
    已足使原告相信鴻鄰公司有授權辛○○代理進行系爭漁貨交
    易，揆諸前揭規定及說明，被告鴻鄰公司自應負表見代理之
    授權人責任。
  3.被告鴻鄰公司固辯稱其就系爭漁貨買賣全不知情，而屬辛○○之個人行為，鴻鄰公司並未授權辛○○代表公司與原告進
    行買賣交易云云（見本院卷第70頁、第107 頁、第171 頁）
    。惟被告鴻鄰公司既已自認借牌情事，並有容任辛○○對外
    以鴻鄰公司與他人進行交易之事實，業經本院審認如前，而
    被告鴻鄰公司陳稱：「公司曾透過被告辛○○將阿根廷冷凍
    魷魚銷往大陸出售，但辛○○卻向公司佯稱漁貨沒有賣出，
    收不到貨款，經公司於96年11月查證，得知辛○○於96年9
    月已將漁貨處理完畢，辛○○事後有答應要將所得貨款返還
    鴻鄰公司，惟迄今仍未清償，這筆錢共100 萬元左右」等情
    （見本院卷第150 頁），被告辛○○亦陳稱：「因客戶認為
    系爭漁貨尺寸規格太小，僅支付100 餘萬元貨款，鴻鄰公司
    也有好幾筆貨款未能如期收回，始無法向原告付款」等語（
    見本院卷第113 頁），核其所述，就鴻鄰公司確有透過辛○○進行冷凍魷魚進出口交易，其間有100 餘萬元貨款糾紛乙
    節均相符，原告復陳明：其於系爭漁貨出貨後1 星期即向鴻
    鄰公司請款等語（見本院卷第115 頁），足認被告鴻鄰公司
    確知悉被告辛○○以公司名義向原告訂購系爭漁貨情事，然
    因被告辛○○事後未將漁貨出售所得貨款交付鴻鄰公司，而
    有貨款糾紛，始拒絕付款。至於被告鴻鄰公司另提出被告辛○○所書具，內容表明系爭漁貨乃其經手買賣，與鴻鄰公司
    無涉之聲明書1 份，辯稱：其就系爭漁貨買賣全不知情云云
    （見本院卷第71頁、第70頁），惟被告辛○○否認上開聲明
    書內容之真正，並陳稱：「聲請書是公司逼我寫的，這件事
    是公司交代我去辦理的」等語（見本院卷第73頁），自難以
    該內容真實性有疑之文書遽謂被告鴻鄰公司就系爭漁貨買賣
    全不知情，被告鴻鄰公司前開辯解，尚非可採。
  4.綜上，被告鴻鄰公司借牌予被告辛○○以鴻鄰公司名義向原
    告訂購系爭漁貨，且於系爭買賣契約簽立前，即於96年6 月
    23日以鴻鄰公司代理人名義向原告訂貨，並如數付款，而有
    知悉被告辛○○向原告表示為其代理人而不為反對之表示情
    事，是以原告主張其因信被告辛○○於96年6 月23日漁貨買
    賣有代理權，始與其就系爭漁貨進行買賣交易，被告鴻鄰公
    司應負表見代理之授權人責任，尚非無據。從而，原告本於
    系爭買賣契約，請求被告鴻鄰公司給付系爭貨款，即屬正當
    。
  (三)被告辛○○與被告鴻鄰公司是否應就系爭貨款負不真正連帶
    責任？
  1.被告辛○○已向原告為同意承擔系爭貨款債務之意思表示，
    上開約定復不以原告應先向鴻鄰公司求償未果，或以免除鴻
    鄰公司清償責任為條件，惟被告辛○○迄今仍未清償系爭貸
    款等情，業據原告、被告辛○○陳明在卷（見本院卷第112
    頁、第199 頁），堪認被告辛○○與原告間已成立債務承擔
    契約，被告辛○○自應就系爭貨款對原告負清償之責。
  2.被告鴻鄰公司因表見代理而對原告負有給付系爭貨款之責，
    被告辛○○則因系爭債務承擔契約對原告負有清償系爭貨款
    責任，其所負上開債務乃本於各別發生原因，惟具同一目的
    ，核屬不真正連帶債務，故原告主張於被告其中一人清償時
    ，其他被告在該清償範圍內免給付責任，係屬有據。
七、綜上所述，原告依系爭買賣契約規定，請求被告鴻鄰公司給
    付系爭貨款2,385,348 元，及自約定清償貨款日之翌日，即
    自最後交貨日96年9 月5 日起算2 星期之翌日96年9 月20日
    起至清償日止，按年息5%計算之遲延利息；並依系爭債務承
    擔契約，請求被告辛○○給付系爭貨款2,385,348元及自96
    年9 月20日起至清償日止，按年息5%計算之遲延利息，如被
    告其中一人已履行給付義務，則其他被告在給付範圍內免給
    付義務，即有理由，應予准許。
八、原告陳明願供擔保，聲請宣告假執行，經核於法並無不合，
    爰酌定相當擔保金額准許之。
據上論結，原告之訴為有理由，依民事訴訟法第78條、第85條第
1 項、第390 條第2 項，判決如主文。
中    華    民    國    97    年    11    月    18    日
                  民事第六庭  法  官  賴文姍
正本係照原本作成。
如不服本判決，應於送達後20日內，向本院提出上訴狀並表明上
訴理由，如於本判決宣示後送達前提起上訴者，應於判決送達後
10日內補提上訴理由書（須附繕本）。
中    華    民    國    97    年    11    月    18    日
                              書記官  林秀珍
附表：
  ┌────┬────┬────┬────────┬─────┬──────┬─────┐
  │ 發票日 │ 發票人 │ 背書人 │   付款行       │  帳 號   │  支票號碼  │   金額   │
  │        │        │        │                │          │            │（新臺幣）│
  ├────┼────┼────┼────────┼─────┼──────┼─────┤
  │96.08.20│丙○○  │丁○○  │永豐銀行汀州分行│000000000 │  NO0000000 │  80萬元  │
  ├────┼────┼────┼────────┼─────┼──────┼─────┤
  │96.08.22│丙○○  │丁○○  │永豐銀行汀州分行│000000000 │  NO0000000 │  80萬元  │
  ├────┼────┼────┼────────┼─────┼──────┼─────┤
  │96.08.24│丙○○  │丁○○  │永豐銀行汀州分行│000000000 │  NO0000000 │  80萬元  │
  ├────┼────┼────┼────────┼─────┼──────┼─────┤
  │96.08.26│丙○○  │丁○○  │永豐銀行汀州分行│000000000 │  NO0000000 │  80萬元  │
  ├────┼────┼────┼────────┼─────┼──────┼─────┤
  │96.08.28│丙○○  │丁○○  │永豐銀行汀州分行│000000000 │  NO0000000 │  80萬元  │
  ├────┼────┼────┼────────┼─────┼──────┼─────┤
  │96.08.30│丙○○  │丁○○  │永豐銀行汀州分行│000000000 │  NO0000000 │  90萬元  │
  ├────┼────┼────┼────────┼─────┼──────┼─────┤
  │96.09.01│丙○○  │丁○○  │永豐銀行汀州分行│000000000 │  NO0000000 │  98萬元  │
  └────┴────┴────┴────────┴─────┴──────┴─────┘


司法院資訊處製作；財團法人民間司法改革基金會備份。
